【裁判字號】    96,訴,504
【裁判日期】    970604
【裁判案由】    遷讓房屋等
【裁判全文】
臺灣桃園地方法院民事判決               96年度訴字第504號
原      告  乙○○
訴訟代理人  李清輝律師
複代理人    賈定睿律師
被      告  丙○○
訴訟代理人  張靜怡律師
複代理人    朱容辰律師
            陳學驊律師
上列當事人間遷讓房屋等事件，本院於民國97年5 月5 日言詞辯
論終結，判決如下：
    主  文
原告之訴及假執行聲請均駁回。
訴訟費用由原告負擔。
    事實及理由
壹、程序部分
一、按訴狀送達後，原告不得將原訴變更或追加他訴，但經被告
    同意者；請求之基礎事實同一者；擴張或減縮應受判決事項
    之聲明者，不在此限。被告於訴之變更或追加無異議，而為
    本案之言詞辯論者，視為同意變更或追加，民事訴訟法第25
    5 條第1 項但書第1 款、第2 款、第3 款及第2 項，定有明
    文。
  (一)原告起訴請求：1.先位聲明：被告應將坐落於桃園縣桃園市
    ○○段武陵小段50之4 、50之6 、50之7 、50之8 等四筆地
    號上之74建號建物，如本院卷第12頁附圖所示編號B 、C 、
    D 、E 部分（實際面積以測量為準）遷讓返還予原告，並應
    給付原告新臺幣（下同）170 萬元及自起訴狀繕本送達翌日
    起至清償日止，按年息百分之5 計算之利息，及自民國95年
    6 月27日終止租約之日起至遷讓返還前開房屋之日止，另按
    月給付原告5 萬元。2.備位聲明：被告應給付原告170 萬元
    及自起訴狀繕本送達翌日起至清償日止，按年息百分之5計
    算之利息，並自95年6 月27日起按月給付原告5 萬元。3.願
    供擔保，請准宣告假執行。
  (二)嗣原告於本院審理中具狀變更聲明：1.被告應將坐落於武陵
    小段50-6、50-8地號上兩筆土地及其上74號建物上如桃園縣
    桃園地政事務所94年11月4 日桃測法字第0500900 號複丈成
    果圖（下稱94年11月4 日050900號複丈成果圖，見本院卷第
    113 頁）所示F 、I 、L 部分遷讓返還原告。2.被告應給付
    原告210 萬元。其中170 萬元自起訴狀繕本送達之翌日起至
    清償日止，按年息百分之5 計算之利息（此部分原告係請求
    被告給付自92年8 月20日起至95年6 月19日止，共34個月之
    租金及其法定遲延利息）；及其中40萬元自95年6 月27日起
    至清償日止，按年息百分之5 計算之利息（此部分原告係請
    求自95年6 月27日租約終止日起至96年2 月27日止，每月5
    萬元，共8 個月租金，及其法定遲延利息）。並將上開(一)2.
    起訴狀中備位聲明部分刪除（應係減縮之意思）【以上見本
    院卷第109 頁至110 頁】。其後於本院96年6 月5 日審理中
    就上開聲明2.請求40萬元部分，言詞減縮為自96年3 月2 日
    起算之法定遲延利息（見本院卷135 頁）。
  (三)原告於96年7 月10日再具狀變更聲明：1.就上開(二)訴之聲明
    2.部分，變更聲明為被告應給付原告210 萬元（計算式：上
    述40萬元＋170 萬元＝210 萬元，即請求92年8 月20日起至
    96年2 月27日止每月5 萬元，共42個月租金），及自起訴狀
    繕本送達之「翌」日起算至清償日止按年息百分之5計 算之
    利息（見本院卷第144 頁)。
  (四)原告於97年3 月19日又具狀變更聲明：被告應將坐落於桃園
    市○○○段50之6 地號上之土地及其上74號建物，如96年10
    月2 日桃測法字第080700號甲案複丈成果圖（下稱系爭甲案
    複丈成果圖，見本院卷第195 頁）「C 部分」之房屋，面積
    4.06平方公尺遷讓返還原告，其餘聲明不變（見本院卷第22
    0 頁）。
  (五)嗣原告於97年4 月14日本院審理中，除維持上述聲明外，再
    追加主張起訴狀所載備位聲明部分（見本院卷第229 頁），
    被告並無異議而為本案之言詞辯論，視為同其追加。
  (六)以上分別屬聲明之減縮或擴張及訴之追加，且其基礎事實同
    一，合於前揭法條規定，應予准許。
二、本件被告經合法通知，未於最後言詞辯論期日到場，核無民
    事訴訟法第386 條各款所列情形，應依原告聲請，准由其一
    造辯論而為判決。
貳、實體部分
一、原告主張：
  (一)坐落於桃園縣桃園市○○段武陵小段50之4、50之6、50之7
    、50之8 地號等四筆土地上之74建號建物（包含門牌號碼：
    同上縣市○○路36號），面積39平方公尺【下稱系爭大同路
    36 號 建物】，係原告於85年1 月13日自本院民事執行處拍
    定取得，並於86年6 月2 日登記完畢經核發建物所有權狀。
    被告前於85年3 月28日就伊向訴外人尤德雄所承租之同上縣
    市○○路24號建物（下稱系爭中正路24號建物）與原告所有
    系爭大同路36號建物簽訂相互使用合議書（下稱系爭合議書
    ），其內容略為：「面向（桃園市○○○路部分，其使用權
    歸原告（實際使用面積以洪記燒腊店室內、外及右側騎樓範
    圍，包含招牌使用權）；面向中正路部分，其使用權歸被告
    」等語。
  (二)系爭協議書之性質，經台灣高等法院92年度上字第427 號判
    決確認為相互租賃關係。嗣被告因違反其與尤德雄間之租約
    ，遭尤德雄終止系爭中正路24號建物之租賃關係，經尤德雄
    之子甲○○於92年7 月間函告遷讓房屋，並於同年8 月19日
    返還系爭中正路24號建物，而無法再使用該建物，然被告仍
    繼續使用原告所有系爭大同路36號建物如系爭甲案複丈成果
    圖編號C 部分，是系爭協議書之互為租賃關係，已轉為被告
    單面租賃契約，被告應自原告返還系爭中正路24號建物之翌
    日即同年8 月20日起，按月給付原告租金，惟被告至同年10
    月20日止，已有逾兩個月租金未給付。原告已於95年6 月21
    日發函催告被告應於文到7 日內給付所積欠之租金，否則即
    逕以上開催告函為終止租約之意思表示，被告已於同年月27
    日收受送達，惟仍逾期仍未給付，兩造租賃關係已於當日終
    止。
  (三)系爭大同路36號建物，坐落於桃園火車站前，百貨鄰立，店
    面效益強大，當地租金行情極高，且係供營業之用，不受土
    地法第97條第1 項所設租金最高額之限制，是原告主張被告
    所占用系爭大同路36號建物，以每月5 萬元租金為給付標準
    ，應屬合理。
  (四)爰依法先、備位主張如下：
  1.先位之訴部分：被告已積欠逾二月租金，原告已依土地法第
    100 條第3 款規定終止系爭合議書，是兩造間已無租賃關係
    存在，被告自屬無權占有系爭大同路36號建物；原告本於民
    法767 條所有物返還請求權及同法455 條租賃物返還請求權
    規定，得請求被告遷讓返還該建物。又被告自92年8 月20日
    起至96年2 月27日止，無權占有系爭大同路36號建物，以每
    個月5 萬元租金計算，共積欠原告計42個月租金共210 萬元
    （計算式：5 萬元×42月=210萬元）。爰先位聲明：(1)被告
    應將座落於桃園縣桃園市○○○段50-6地號上七四號建物（
    即系爭大同路36號建物）如系爭甲案複丈成果圖所示編號C
    部分遷讓返還予原告。(2)被告應給付原告210 萬元及自起訴
    狀繕本送達之翌日起至清償日止，按年息百分之5 計算之利
    息。
  2.備位之訴部分：如本院認兩造就系爭合議書之租賃關係仍尚
    存在（亦即系爭合議書並未終止），則被告即有依系爭合議
    書給付原告所積欠自92年8 月20日起至96年2 月27日止42個
    月，每月5 萬元，共210 萬租金之義務。並備位聲明：(1)被
    告應給付原告210 萬元及自起訴狀繕本送達之翌日起至清償
    日止，按年息百分之5 計算之利息。(2)願供擔保，請准宣告
    假執行。
二、被告則以：(一)否認原告未使用系爭中正路24號建物一部分之
    事實。(二)原告所提出系爭大同路36號建物之所有權狀及登記
    謄本均記載，大同路36號建物為29年6 月15日所建築之「木
    造」房屋，然系爭房屋之現況為磚造平房，足證原告所持有
    之系爭建物權狀及謄本上所示之「木造房屋」已不存在，被
    告目前所使用之系爭大同路36號建物，並非原告所有，且兩
    造間並無租賃關係存在，原告請求遷讓房屋，顯無理由。(三)
    兩造於85年3 月28日所簽立之系爭合議書所載之「桃園市○
    ○路36號」建物，係不知何人所搭建之磚造平房，並非原告
    所提出之房屋所有權所載建號74號之木造房屋，因該磚造平
    房所建築之基地占用被告所繼承之武陵小段50-4、-7段土地
    ，且當時被告向訴外人尤德雄承租其所有之系爭中正路24號
    建物，兩建物相鄰後面打通，將上開建物畫分使用，兩造才
    會簽立協議書，惟原告迄今仍尚使用系爭中正路24號建物，
    兩造系爭合議書仍尚有效存在，被告自無給付原告租金之義
    務。爰聲明：原告之訴駁回。
三、兩造不爭執事項
  (一)系爭大同路36號建物原為訴外人黃長旺所有，於39年3 月20
    日辦理第一次建物所有權登記，當時登記其坐落土地為武陵
    段第50-4、-6地號，黃長旺於41年1 月22日將大同路36號建
    物售予被告之父陳煌輝，再輾轉售與訴外人吳冠群、徐郭秀
    美，經訴外人徐郭秀美之債權人陳金河聲請本院以84年度執
    字第1090號執行事件拍賣，由原告於85年1 月13日拍賣取得
    ，並於86年6 月2 日辦竣所有權移轉登記；而第50之4地 號
    土地於65年11月19日因分割增加第50-7地號；50-6地號於同
    日因分割增加第50-8地號。系爭大同路36號建物現登載該建
    物坐落地號為50-4、-6地號。
  (二)兩造於85年3 月28日簽立系爭合議書1 份（見本院卷第51頁
    ），而本院89年訴字第833 號確定判決（上訴審為臺灣高等
    法院92年上字第427 號維持原判決）認定，系爭合議書為建
    物交換使用之協議，亦即兩造交換使用系爭大同路36號建物
    與中正路24號之建物，其法律上為兩個未定期限租賃契約，
    兩造並就應付之租金互為扺銷。
  (三)系爭中正路24號建物，原係訴外人尤見義所有，自56年1 月
    起出租與被告之被繼承人陳煌輝、吳玉燕，尤見義死亡後由
    尤德雄繼承。
  (四)尤德雄前以被告違約將系爭中正路24號建物一樓出租予訴外
    人阮金安為由，終止與包括被告在內之訴外人陳輝煌及吳玉
    燕全體繼承人間對中正路24號建物之不定期租賃關係，並訴
    請渠等返還中正路24號建物之2 樓，經本院以87年度重訴字
    第305 號及臺灣高等法院以88年度重上字第319 號判決訴外
    人尤德雄勝訴，被告提起上訴，嗣經最高法院以90年度台上
    字第2088號裁定駁回上訴確定。
  (五)坐落於上開50-6地號土地上，如94年11月4 日第050900號複
    丈成果圖所示編號Ｆ、Ｉ部分建物，以及坐落於50-8地號土
    地上如上開複丈成果圖所示編號Ｌ部分建物，均由被告自（
    兩造成立）系爭合議書後占有使用迄今，而上開各建物分別
    坐落於前揭土地之面積範圍及使用現況，經本院簡易庭於96
    年1 月26日會同兩造及桃園縣桃園地政事務所人員現場履勘
    結果，兩造同意以上開94年11月4 日桃測法字050900號測量
    成果圖測量結果作為本件依據，而上開各建物之面積依序為
    7 平方公尺、2 平方公尺及2 平方公尺，均作店舖使用。
  (六)原告於95年6 月21日以台中向上郵局第585 號存證信函催告
    被告於文到後次日起7 日內清償自92年8 月20日起至95年5
    月19日止所積欠之租金合計165 萬元，倘逾期仍未給付，即
    以該函為終止租約之意思表示，不另發函通知；而該函經被
    告於同年月27日收受【以上不爭執事項(一)至(六)見本院卷第13
    9 頁至141 頁】。
  (七)兩造間之界線以94年11月4 日第050900號複丈成果圖所認定
    之界線為準（見本院卷第193 頁）。
  (八)系爭大同路36號建物之所有權狀及建物登記謄本形式上及實
    質上為真正（見本院卷第210 頁）。
  (九)兩造同意援引89年訴字第833 號判決（下稱前案一審判決）
    及臺灣高等法院92年上字第427 號判決（下稱前案高院判決
    ）卷證，以為本件認定資料之一（見本院卷第231 頁）。
四、兩造爭執事項及本院判斷
    綜合兩造爭執事項及本件應予審究者在於：(一)系爭合議書之
    性質為何？(二)原告主張伊已未使用系爭中正路24號建物，兩
    造間就系爭合議書已成為單面租賃關係，請求依土地法第10
    0 條第3 款規定，以被告積欠逾二個月租金為由終止兩造系
    爭合議書，是否有理由？(三)被告向原告承租大同路36號建物
    一部之不定期限租賃契約有無終止？何時終止？(四)若原告得
    請求被告給付租金或相當於租金之不當得利，其金額為若干
    ？茲將本院判斷之心證，詳述如下：
  (一)按「訴訟標的之法律關係，於確定之終局判決中已經裁判者
    ，就該法律關係即有既判力，當事人雖僅於新訴訟用作攻擊
    防禦方法，法院亦不得為反於確定判決意旨之裁判。」，「
    訴訟標的之法律關係，於確定之終局判決中經裁判者，當事
    人之一造以該確定判決之結果為基礎，於新訴訟用作攻擊防
    禦方法時，他造應受其既判力之拘束，不得以該確定判決言
    詞辯論終結前，所提出或得提出而未提出之其他攻擊防禦方
    法為與該確定判決意旨相反之主張，此就民事訴訟法第399
    條第1 項規定之趣旨觀之甚明。」最高法院著有30年上字第
    8 號、42年台上字第1306號判例可參。又「法院於確定判決
    理由中，就訴訟標的以外當事人主張之重要爭點，本於當事
    人辯論之結果，已為判斷時，除有顯然違背法令之情形，或
    當事人已提出新訴訟資料，足以推翻原判斷之情形外，應解
    為在同一當事人就與該重要爭點有關所提起之他訴訟，法院
    及當事人對該重要爭點之法律關係，皆不得任作相反之判斷
    或主張，以符民事訴訟上之誠信原則」，亦有最高法院84年
    度台上字第2530號判決可參。
  (二)次按約定交換土地使用，係一方以自己所有或有權使用之土
    地換予他方使用為對價，而使用向他方換來之土地，並非無
    償，不能認為係使用借貸，又未約定移轉土地所有權，亦不
    能認為互易，其性質應屬互為租賃，最高法院77年度台上字
    第410 號、88年度台上字第2805號判決意旨可資參照。兩造
    前於85年3 月28日簽立內容記載略以：「茲就座落桃園市○
    ○路36號之建物使用，達成協議如左：一面向民生路部分（
    大同路34號方向）其使用權歸乙○○（即原告）。（實際使
    用面積以洪記燒腊店室內、外及右側騎樓範圍，包括招牌使
    用權）二面向中正路部分，其使用權歸丙○○（即被告）壹
    人（面積以檳榔攤、雜貨店室內及騎樓範圍）」等語之合議
    書（見本院卷第26頁），而兩造之前案即本院89年度訴字第
    833 號及臺灣高等法院92年度上字第427 號判決返還所有物
    事件確定判決理由已認定兩造所定系爭合議書為建物之交換
    使用協議，其法律上性質為兩個未定期限租賃契約，即原告
    向被告承租中正路24號建物一部（供原來洪記燒腊店使用部
    分），約定支付相當於被告使用大同路36號建物一部應支付
    之租金，而被告向原告承租大同路36號建物一部，約定支付
    相當於原告使用中正路二四號建物一部應支付之租金，兩造
    並就應付之租金互為扺銷。從而，本件自應以系爭合議書之
    法律關係（亦即屬未定期限之租賃契約），作為兩造權利義
    務認定之依據。
  (三)原告可否依土地法第100條第3款終止系爭合議書。
  1.按租賃未定期限者，各當事人固得隨時終止契約。民法第45
    0 條第2 項定有明文。惟在建物租賃情形，就未定期限租賃
    契約之終止，土地法第100 條則設有限制，參以院解字第24
    79號解釋，於未定期限之建物租賃契約終止，即應受土地法
    第100 條所繩，當事人不得以特約排除本條之適用。而依系
    爭合議書所載，並未約定兩造互換建物使用之期限，有原告
    提出該合議書附卷可稽。且證人即為兩造寫立系爭合議書之
    丁○○於前案一審審理中到庭具結證稱：因原告拍到的房子
    上面的承租人有一部分建物佔到被告承租占用之範圍，我們
    知道被告的租約很長，跟地主談也沒有用，所以才找被告談
    ，才有交換使用契約等語；復證稱：當初締約的時候，沒有
    說要締約多久等語（分別見前案一審卷第134 頁-135頁；
    303 頁），復於本院審理中具結證稱：伊於系爭協議書簽立
    時在場，兩造就是依此內容協議的等語（見本院卷第230 頁
    ），益證本件兩造互換建物使用之互為租賃契約，乃未定期
    限租賃契約，故非有土地法第100 條所列各款情形之一，原
    告不得任意終止與被告間租賃契約。
  2.斟酌，大同路36號建物於39年3 月20日辦理第一次建物所有
    權登記，當時登記其坐落土地為50-4、-6地號土地，其後經
    多次轉讓而於85年間由原告拍定取得，並於86年間辦妥所有
    權登記，而50-4地號土地於65年11月19日因分割增加第50-7
    地號；50-6地號於同日因分割增加第50-8地號；惟系爭大同
    路36號建物現登載該建物坐落地號仍為50-4、-6地號土地，
    且該建物並無建物成果圖可供核對，建物範圍尚難稽考等事
    實，有原告提出之建物所有權狀、土地登記謄本可證，並經
    前案一審向桃園縣桃園地政事務所函詢建物登記相關資料屬
    實（見前案一審判決理由欄第二段及該判決卷第213 頁-298
    頁）；而系爭大同路36號建物與系爭中正路24號建物相鄰，
    中正路24號建物坐落於同段45-13 、45-18 、45-34 、50-6
    、50-7、50-8等地號土地，上述土地畸零細碎地形，因道路
    拓寬，原所有權人陳、尤兩家乃協議將大同36號建物及中正
    路24號建物後面打通，牆壁打掉，只留柱子，供作店面等情
    ，亦據證人甲○○於前案一、二審結證在卷（見前審一審卷
    第321 頁-324頁；前案高院判決卷第56頁），足證大同路36
    號建物與中正路24號建物相鄰而後面打通牆壁，只留柱子，
    供作店面，範圍原難稽考。
  3.原告主張伊已返還系爭中正路24號建物予尤德雄之子甲○○
    ，兩造就系爭合議書已轉為單面之租賃關係，被告自應給付
    原告租金，依土地法第100 條第3 款規定，被告積欠逾兩個
    月以上租金，伊得請求終止系爭合議書，返還系爭房屋云云
    。惟證人甲○○即系爭中正路24號建物之所有人尤德雄之繼
    承人於本院審理中證述：伊為系爭桃園市○○路24號房屋之
    現在所有權人，原來是我父親尤德雄繼承取得的，系爭建物
    原來是遭被告及陳隆雄兄弟所占有，原來是我們出租予他們
    使用的，後來因他們不當使用我們就終止租約，我們並有向
    鈞院提起訴訟並獲得勝訴確定，並以此聲請強制執行，並於
    91年取得系爭建物的占有，但該次強制執行並沒有取得所有
    建物的占有，即乙○○占用的部分，關於乙○○占用的部分
    我有對原告核發原證三所示的存證信函（提示），乙○○於
    收受存證信函後，並沒有把我認為他占用的部分返還給我，
    但我們是後有協議說他可以暫行繼續使用直到他與被告的糾
    紛結束為止，原告占用的是94年11月8 日（應係「4 」日之
    誤）複丈成果圖A 、B 、C 部分，且同意原告使用並未要求
    任何代價等語（見本院卷第168 頁至169 頁）。按證人甲○
    ○與兩造並無恩怨，應無偏袒任何一方，故為不實證言之必
    要，其證言應堪採信。再者，證人甲○○所指稱原告所占用
    94年11月4 日第050900號複丈成果圖中，僅就A 部分（該部
    分係坐落於中正路24號建物所在之45-34 地號土地）之面積
    即有10平方公尺，而比對系爭甲案複丈成果圖中被告所占用
    琪琪精品店之面積共計為7.04平方公尺，足證原告仍尚使用
    中正路24號建物之面積仍大於被告占用部分之面積，原告仍
    尚使用中正路24號建物之事實，堪以認定。職是，原告既仍
    占用系爭中正路24號建物之一部分，而為約定之使用收益，
    其主張終止兩造系爭合議書，請求返還系爭大同路24號建物
    如系爭測量成果圖C 部分，自屬無據。
  (四)兩造系爭協議書既尚未終止而仍存在，原告先位之訴依民法
    767 條、第455 條規定，請求返還系爭大同路36建物，並請
    求依民法17 9條之規定給付相當於不當得利之租金部分，即
    無足取。至於本院雖曾依兩造之聲請重新測量系爭大同路36
    號建物上原告所出租之謝錦雯精品店及被告所出租之琪琪精
    品店之坐落基地、面積及位置，然上開重測目的係在確定兩
    造目前就大同路36號建物所占用之位置、面積及範圍（按原
    洪記燒腊店已不在現址），附此敘明。
  (五)備位請求租金部分：
    原告備位請求，如本院認系爭合議書並未終止，仍有效存在
    ，則原告得請求被告給付使用系爭大同路36號建物租金云云
    ，惟原告目前仍尚使用系爭中正路24號建物，已如前述，兩
    造協議書並未終止，原告請求被告給付使用大同路36號建物
    之42個月租金計210 萬元云云，自屬無據，委無可採。
五、綜上所述，原告既仍尚使用系爭中正路24號建物，兩造系爭
    合議書並未終止，原告先位請求被告返還系爭大同路36號建
    物及請求被告給付相當於不當得利之租金；備位請求如果本
    院認兩造合議書仍尚存在，被告應依法給付租金，均無理由
    ，不應准許。原告之訴既經駁回，其備位假執行之聲請，亦
    失所附麗，併予駁回之。
六、本件事證已臻明確，兩造其餘攻擊防禦方法，於本判決結果
    不生影響，爰不一一論述，併此敘明。
據上論結，本件原告之訴為無理由，依民事訴訟法第385 條第1
項前段、第78條，判決如主文。
附圖一-系爭甲案複丈成果圖乙份。
附圖二-94年11月4 日第050900號複丈成果圖乙份。
中    華    民    國    97    年     6    月    4    日
                        民事第二庭法  官  張金柱
如對本判決上訴，須於判決送達後20日之不變期間內，向本院提
出上訴狀。
以上正本證明與原本無異。
中    華    民    國    95    年     6    月    5    日
                                  書記官  黃珮娟


司法院資訊處製作；財團法人民間司法改革基金會備份。
